【裁判字號】    99,保險上易,12
【裁判日期】    990810
【裁判案由】    給付保險金
【裁判全文】
臺灣高等法院民事判決              99年度保險上易字第12號
上  訴  人  甲○○
被 上 訴人  南山人壽保險股份有限公司
法定代理人  丁○○
訴訟代理人  乙○○
            丙○○
上列當事人間請求給付保險金事件，上訴人對於中華民國99年3
月10日臺灣基隆地方法院98年度保險字第2號第一審判決提起上
訴，本院於99年7月27日言詞辯論終結，判決如下：
    主  文
上訴駁回。
第二審訴訟費用由上訴人負擔。
    事實及理由
一上訴人起訴主張：
(一)上訴人之父李福添以其為被保險人，向被上訴人購買終身壽險
  及人身意外傷害保險，保險受益人為上訴人。李福添於98年2
  月5日晚間9時許，駕駛重型機車，沿基隆市○○路直行往基隆
  方向行駛，途經基隆市○○路185巷前，因當日下雨視線不佳
  ，且路面標線因肇事路口疑似有新加封AC路面覆蓋原有路面標
  線，造成前後路段標線設置不同，導致李福添騎車撞擊路側人
  行道倒地而受傷死亡。
(二)李福添並不喜愛喝酒，無法證明其有飲酒，處理之員警並未聞
  到酒味，而檢驗結果李福添之血液中所含酒精濃度為235mg/dl
  ，相當於呼氣酒精濃度1.12mg/l，因係人體在缺氧情形下，會
  產生乳酸等酵素，干擾血液酒精測試，導致偽陽性之檢測結果
  ，而依病歷資料觀之，李福添到醫院前已死亡，是李福添血液
  酒精測試結果雖有酒精含量，然此應係上開原因造成之偽陽性
  結果，無法證明李福添確有飲酒。
(三)李福添當日未有酒駕情形，依當時下雨視線不佳、路面無標線
  且濕滑，又該路段為省道與八堵路相交之岔路轉彎處等情形，
  正常人在未飲酒情形下發生事故之機率甚高，況當時正處夜間
  ，且檢察官前往現場勘驗時，檢測李福添騎乘之機車後，發現
  該車之右側煞車功能不詳、左側煞車故障，相驗報告書第八點
  記載機車左側並無刮擦痕跡或碰撞所引起，故事故發生因煞車
  失靈及該路段之缺陷原因造成被保險人死亡應為有相當因果關
  係。是認本件事故係因標線設置不清、路面濕滑及煞車失靈等
  原因所造成，現主管機關已就該處設置明顯標誌及標線等安全
  措施，是本件事故之發生與有無酒後駕車死亡，並無直接關係
  ，亦即李福添非直接因酗酒導致事故，或飲酒後駕車，血液所
  含酒精成份超過道路交通法令規定標準而致死亡，上訴人請求
  未違保單條款，被上訴人應給付保險金。惟被上訴人於98年3
  月28日發文表示拒絕理賠，是依保險法之規定，請求被上訴人
  給付保險金新台幣（以下同）100萬元及法定遲延利息。
  上訴聲明：(一)原判決廢棄。(二)上開廢棄部分，被上訴人應給付
  上訴人100萬元，及自98年3月28 日起至清償日止，按週年利
  率百分之10計算之利息。
二被上訴人則以下列陳詞答辯如下：
(一)依李福添病歷資料觀之，其當日駕車發生車禍事故時，血液中
  酒精濃度高達235mg/dl（換算呼氣酒精濃度為1.12mg/l），遠
  超過道路交通安全規則第114條第2款所定不得駕車之標準，顯
  已不能安全駕駛，導致本件車禍事故之發生，是李福添之行為
  已屬保險附約所指「被保險成員飲酒後駕（騎）車，其呼氣或
  血液所含酒精成份超過道路交通法令規定標準」之除外責任情
  形，被上訴人即無給付保險金之責。
(二)李福添係於98年2月5日晚間10時40分死亡，而醫院採集李福添
  血液檢體之時間，係在當日晚間10時10分至40分之間，上訴人
  所稱李福添之血液檢體係在死亡後採集等情，與事實不符；又
  縱使李福添係在到院前死亡，且醫院在李福添死亡後，始採集
  血液檢體，因採集檢體之時間距離李福添死亡時間相距短暫，
  死亡器官不致腐敗，應不至於產生偽陽性之檢驗結果。
(三)本案道路交通事故調查報告表(一)記載本件車禍事故發生時，天
  候陰、光線為夜間有照明，非上訴人所稱當日下雨視線不佳，
  上訴人主張因下雨視線不佳，車輛失控致車禍發生等情，為事
  後之臆測，非屬可信。縱當時確有下雨，李福添發生車禍之原
  因，仍係因酒後駕車，致無法安全駕駛車輛，與天候無關。
  答辯聲明：駁回上訴。
三上訴人起訴主張李福添於91年12月29日以其為被保險人，向被
  上訴人購買終身壽險及人身意外傷害保險，保險受益人為上訴
  人；又李福添於98年2月5日騎乘機車，沿基隆市○○路直行基
  隆方向行駛，於同日晚間9時許，行經基隆市○○路185巷前道
  路，撞擊路旁紅磚人行道，人車倒地而受傷，於同日晚間死亡
  等情，業據兩造不爭執，復有保險單、人身保險要保書、契約
  內容變更申請書、基隆市警察局98年11月4日基警交字第09800
  31563號函檢附道路交通事故現場圖、現場照片、醫療財團法
  人臺灣區煤礦業基金會臺灣礦工醫院（下稱礦工醫院）98年11
  月30日（98）礦醫事字第286號函檢附李福添病歷資料附卷可
  稽，並經原法院調閱臺灣基隆地方法院檢察署98年度相字第45
  號相驗卷宗查明無誤，自堪信上訴人此部分主張為真實。
四上訴人復主張李福添當日未有酒駕情形，依當時下雨視線不佳
  、路面無標線且濕滑，又該路段為省道與八堵路相交之岔路轉
  彎處等情形，正常人在未飲酒情形下發生事故之機率甚高，況
  當時正處夜間，且檢察官前往現場勘驗時，檢測李福添騎乘之
  機車後，發現該車之右側煞車功能不詳、左側煞車故障，相驗
  報告書第八點記載機車左側並無刮擦痕跡或碰撞所引起，故事
  故發生因煞車失靈及該路段之缺陷原因造成被保險人死亡應為
  有相當因果關係。本件事故係因標線設置不清、路面濕滑及煞
  車失靈等原因所造成，現主管機關已就該處設置明顯標誌及標
  線等安全措施，是本件事故之發生與有無酒後駕車死亡，並無
  直接關係，亦即李福添非直接因酗酒導致事故云云，被上訴人
  則以前詞資為抗辯。經查：
(一)證人即基隆市警察局交通隊警員陳明智於原法院審理時證稱其
  於98年2月5日晚間，接獲110通知本件車禍事故後，即與警員
  吳國源前往現場處理，其到場時，李福添業經送醫，其與吳國
  源在現場蒐證及繪製現場圖後，復前往礦工醫院，當時醫護人
  員向其表示李福添到院時已無生命跡象，且李福添身上有明顯
  酒味，因此，醫護人員對李福添進行抽血檢測，其遂在談話紀
  錄表上記載「當事人有酒味，交代院方抽血檢驗」等情（見原
  審卷第203、205頁），證人吳國源警員亦證稱其與陳明智在事
  發現場處理完畢後，即前往醫院，在急診室為李福添進行急救
  之醫師及護士表示李福添身上有明顯酒味等情（見同上卷第20
  6、207頁），又警員製作之李福添談話紀錄表上確記載「當事
  人就醫後，醫生宣告當事人沒有生命跡象，瞳孔放大，當事人
  有酒味，交代院方抽血檢驗」等語，此有基隆市警察局前開函
  件檢附基隆市○○○道路交通事故談話紀錄表在卷可憑，與證
  人陳明智、吳國源證述之情節相符，足見李福添送醫時，身上
  確有明顯酒味一節，應堪認定；另李福添於98年2月5日晚間10
  時10分經救護車送往礦工醫院，醫護人員隨即採集李福添之血
  液檢體進行酒精濃度之檢驗(申請檢驗時間為同日22時27分)，
  有外送檢查報告單影本可按(見同上卷第71頁)，檢驗結果李福
  添之血液中所含酒精濃度為235mg/dl，相當於呼氣酒精濃度1.
  12mg/l（小數點第2位以下4捨5入），此有礦工醫院前開函件
  及檢附血液檢驗結果、呼氣酒精濃度與血液酒精濃度換算對照
  表附卷可稽，亦與前開所述李福添送醫時，身上散發明顯酒味
  等情相符，是被上訴人辯稱李福添於本件車禍事故發生時，應
  有酒後駕車之行為等情，應非無據。
(二)證人陳明智復證稱因李福添抵達醫院前即死亡，派出所警員林
  和萍在李福添使用之行動電話上，發現李福添於當日晚間曾撥
  打電話予廖國量，林和萍遂通知廖國量到院說明，廖國量抵達
  醫院後，其即詢問李福添撥打電話予廖國量之原因，廖國量表
  示李福添於當日晚間下班後，曾以電話邀約飲酒，但廖國量未
  前往等語（見同上卷第204頁），證人即李福添之同事廖國量
  復到庭證稱李福添於98年2月5日晚間，曾以電話邀約其前往百
  福社區之火鍋店飲酒，但其未同意前往等情（見同上卷第208
  頁），所述情節均屬相合，復參諸血液檢驗結果，益徵李福添
  確有酒後駕車之行為一節，堪以認定。
(三)上訴人雖主張李福添並不喜愛喝酒，無法證明其有飲酒，處理
  之員警並未聞到酒味，且未說明急診室何醫護人員表示李福添
  身上有明顯酒味云云，惟查第一時間到現場之林和萍警員係證
  稱在車禍現場喊叫李福添振作，並沒有注意到李福添身上有無
  酒味，到場後五分鐘以內救護人員就送醫救治等語(見同上卷
  第230頁)，則其於極短時間內集中注意力鼓舞傷者，致未能注
  意有無酒味，而陳明智及吳國源警員係負責現場搜證及繪製現
  場圖，其等現場處理完畢後到醫院，陳明智證稱沒有親自上前
  查看李福添的狀況，因為李福添在進行急救，所以沒有聞到李
  福添有無酒味等語，而吳國源係證稱並未靠近李福添身體，所
  以無法確認李福添身上有無酒味(同上卷第205、206頁)，而急
  診室之醫護人員係近身進行急救之人員，自然最知悉傷者身體
  當時之狀況，當下表示有酒味且隨即進行抽血檢驗血中含酒精
  之濃度，則李福添身上確已有酒味，應可採信，縱不知何醫護
  人員表示，亦不生影響上開之認定。
(四)上訴人雖主張李福添之血液中所含酒精成分，係李福添死後屍
  體內細菌發酵所造成，無法證明李福添有酒後駕車之行為等情
  ，然證人廖國量於98年2月5日晚間抵達礦工醫院，經警製作談
  話紀錄時，證稱其係於當日晚間8時許，接獲李福添之電話等
  情，此有基隆市警察局前開函件所附談話紀錄表供參，且證人
  廖國量於原法院審理時證稱其在談話紀錄表上簽名時，已確認
  記載內容正確等情（見同上卷第208、209頁)，足見李福添於
  98年2月5日晚間8時許應仍生存；又證人林和萍證稱其於98年2
  月5日晚間接獲110通報後，即前往現場處理，其係第一位抵達
  現場之警員，其到場時見李福添趴臥在事發地點等情（同上卷
  見230頁），而基隆市警察局勤務指揮中心就本件車禍事故，
  係於98年2月5日晚間9時58分接獲民眾報案，警員林和萍係於
  當日晚間10時3分抵達現場，此有基隆市警察局99年1月18日基
  警勤字第0990001202號函及檢附基隆市警察局指揮中心受理11
  0報案紀錄單、報案譯文在卷供參(見同上卷第195至199頁)，
  而李福添於用餐地肇事地點約一小時以上，可能發生事故是在
  9時以後，兩造均無意見(見本院卷第96頁)，惟李福添到院時
  已無心跳及呼吸，到院時已死亡，有病歷摘要報告影本在卷可
  稽(見本院卷第45頁)，則堪認李福添死亡時間應係在當日晚間
  9時許以後至晚間10時3分之間。其於10時10分經救護車送往礦
  工醫院，醫護人員隨即採集李福添之血液檢體進行酒精濃度之
  檢驗(申請檢驗時間為同日22時27分)，據前所述，李福添之血
  液所含酒精濃度為235mg/dl，相當於呼氣酒精濃度1.12mg/l，
  超過道路交通安全規則第114條第2款所定不得駕車之標準（呼
  氣酒精濃度0.25mg/l）達4倍餘，足見李福添體內酒精成分濃
  度非低，上訴人雖主張該等酒精成分，係李福添死亡後，屍體
  內細菌發酵所造成等情，然人死亡後，屍體內細菌發酵產生酒
  精成分，應需相當時間，而李福添血液檢體之採集時間，係在
  98年2月5日晚間10時10分至27分之間(申請檢驗時間為同日22
  時27分)，縱李福添係於當日晚間9時許死亡，則李福添血液檢
  體之採集時間距離死亡時間，亦僅1小時許，相距時間短暫；
  又事發時間為2月初之夜間，非屬盛夏時節，且自現場照片觀
  之，事發地點為四周空曠之馬路旁，並非封閉空間，衡情，當
  時氣溫應非高溫，則屍體內細菌發酵之速度應非快速，再參諸
  李福添在急診室被聞到有酒精味(其時尚難認發酵，詳如下述)
  ，是上訴人主張李福添於上開時間騎車行駛前未飲酒，其體內
  酒精成分均係死後屍體內細菌發酵所致等情，即非可採。
(五)李福添體內所含酒精成分之濃度，為道路交通安全規則所定不
  得駕車標準之4.48倍，因李福添血液檢體之採集時間，與其死
  亡時間相距甚近，且當時氣溫非高、李福添死亡地點亦非封閉
  空間，衡情，屍體內細菌發酵之速度應非快速，則發酵產生之
  酒精成分應屬有限，且參諸其被送往醫院急診室時，醫護人員
  已能聞到酒精味，足證確係飲酒所造成，因在初春夜間1小時
  許發酵而產生酒味揮發在外而被聞到，實與常情有違，雖上訴
  人主張人體在缺氧情形下，會產生乳酸等酵素，干擾血液酒精
  測試，導致偽陽性之檢測結果，惟查兩造所不爭執之台灣大學
  醫學院附設醫院94年1月25日校附醫秘字第0940200108號函稱
  抽血檢驗酒精濃度歷時僅1小時，在此暫時時間內，死者內臟
  器官尚不致於腐敗，故應不致產生偽陽性之檢驗結果(見本院
  卷第96頁背面、原審卷第157頁)，則李福添亦係在1小時許抽
  血檢驗，再參諸醫護人員係第一時間即聞到酒精味(而此時尚
  不可能腐敗致發酵揮發在外而被聞到酒精味，故其應有飲酒，
  如前所述)，則上訴人抗辯係偽陽性云云，應無足採。是上開
  車禍事故發生時，李福添體內所含酒精成分超過道路交通安全
  規則所定標準一節，應堪認定。
(六)證人廖國量證稱其與李福添相識8、9年，上訴人於開庭前，曾
  告知被上訴人因李福添曾飲酒而拒絕理賠，其原未收受開庭通
  知，係經李福添之女婿通知後，其始前往警局領取開庭通知等
  情（見上卷第208、209頁)，伊於原法院審理時到庭證稱其於
  98年2月5日晚間接獲李福添之電話時，李福添雖稱係邀其飲酒
  ，然友人間相約吃飯，亦會稱去喝酒，且李福添平時不常飲酒
  等情（見原法院卷第208、210頁），惟廖國量於當日晚間接獲
  李福添之電話後，未依約前往，已如前述，是廖國量應無從確
  知李福添當日晚間有無飲酒，換言之，尚難僅以廖國量前開證
  詞，逕行認定李福添無酒後駕車行為一節，即屬當然；且李福
  添有飲酒情事，已如前述，故上訴人主張李福添並無酒後駕車
  行為云云，自無足採。
(七)按南山新人身意外傷害保險附約第15條第1項第4款約定：「被
  保家庭成員直接因下列事由致成死亡、殘廢、重大燒燙傷或傷
  害時，本公司不負給付保險金的責任：四、被保家庭成員飲酒
  後駕（騎）車，其吐氣或血液所含酒精成份超過道路交通法令
  規定標準者。」此有保險附約在卷供參。李福添於前開車禍事
  故發生時，確有酒後駕車行為一節，業如前述；李福添體內所
  含酒精成分超過道路交通安全規則所定標準一節，應堪認定，
  故被上訴人辯稱其依上開附約規定，無給付保險金之義務等情
  是否有據，即應視本件車禍事故之發生，與李福添駕車前飲酒
  之行為間，是否具有相當因果關係而定，茲分述如下：
(1)按一般人呼氣酒精濃度達0.25mg/l者，會產生輕度協調功能降
  低之輕度中毒症狀，肇事率為一般人之2倍；呼氣酒精濃度達
  0.5mg/l者，會產生反應較慢、感覺降低及影響駕駛之輕至中
  度中毒症狀，肇事率為一般人之7倍；呼氣酒精濃度達0.75mg/
  l者，會產生思考改變、個性行為改變之中毒症狀，肇事率為
  一般人之25倍；而呼氣酒精濃度達1.0mg/l者，會產生步態不
  穩、噁心嘔吐及精神混惑不清晰之中度中毒症狀，肇事率為一
  般人之50倍以上；呼氣酒精濃度達1.5mg/l者，會產生說話不
  清楚、感覺喪失及視力模糊等中至重度中毒症狀，已呈現迷醉
  狀態，此有行政院國軍退除役官兵輔導委員會臺北榮民總醫院
  88年8月5日（88）北總內字第26868號函在卷可參。李福添經
  醫護人員採集血液檢體內所含酒精成分濃度，顯已逾法定標準
  ，業如前述，參酌上開所述，其駕駛能力應已受酒精影響而降
  低。
(2)上訴人主張車禍發生時路段下雨視線不佳、路面無標線且濕滑
  云云，惟查本件車禍事故發生時雖屬夜間，且路面濕潤，然當
  時天候陰，且該路段有照明設施，路面復無缺陷等情，有基隆
  市警察局前開函件所附道路交通事故調查報告表(一)供參，另據
  卷附現場圖及現場照片觀之，事發路段為雙向各2車道，路面
  甚為寬廣(此亦為上訴人所不爭執，見本院卷第96頁背面)，且
  該路段之地面雖略呈潮濕，然部分路面已屬乾燥，又事發地點
  旁即設有路燈，光線尚稱充足，故上訴人主張雖有路燈照明，
  但照明不是很好云云(見同上頁)，尚非可採，是難認上訴人主
  張本件事故係因下雨視線不佳、路面濕滑所致等情為有據；再
  者，上訴人固稱自李福添行車方向，路面邊線自八堵路185巷
  口前方停止線之後，即未繼續劃設，且事發地點未設明顯標示
  ，導致本件事故之發生等情，惟依李福添之行向，通過185巷
  口前停止線至事發地點雖非屬直線，然轉彎弧度非大，且該路
  段路面寬廣、光線充足，此有基隆市警察局前開函件所附現場
  照片可參，縱該路段未劃設路面標線，且該人行道未設明顯標
  示，衡情，一般具有正常駕駛能力之駕駛人應得沿道路弧度行
  駛，而李福添駕車撞擊之人行道係設在185巷口前方之道路旁
  ，若駕駛人沿該路段之道路弧度順勢略朝左側行駛，應無撞擊
  該人行道之可能，且依臺灣基隆地方法院檢察署檢察官勘驗筆
  錄及上訴人提供之現場照片觀之，李福添撞擊位置係在該人行
  道之左後側角落，即最接近李福添行向之位置（見前開相驗卷
  第23、44、45頁，本案起訴狀所附肇事地點現況照片1、2），
  堪認本件事故之發生原因，係李福添行經185巷口前停止線後
  ，未沿道路弧度順勢朝左側行駛，而依原行駛方向逕行朝正前
  方行駛，導致撞擊該人行道，故被上訴人辯稱本件事故之發生
  ，係因李福添之駕駛能力受酒精影響而降低所致等情，即非無
  據。雖上訴人主張事故發生後道路主管機關已有加裝照明、反
  光樁、方向標誌、路旁電線杆加裝反光條豎立明確標誌及標線
  等安全措施，故設施是否不當云云，惟查李福添係因酒醉而無
  法安全駕駛，已如前述，非謂車禍路段當時設置有何欠缺，惟
  主管機關事後提昇種種設置措施，期能減少行車事故，並無不
  可，上訴人此部分主張自無足採。
(3)上訴人另主張事發當時，李福添騎乘機車之右側煞車功能不詳
  ，左側煞車故障，惟查臺灣基隆地方法院檢察署檢察官於本案
  發生後，前往現場勘驗時，當場檢測李福添騎乘之機車後，固
  發現該機車之右側煞車功能不詳、左側煞車故障等情，業據原
  審就勘驗筆錄查明綦詳（見前開相驗卷第23頁），惟自現場照
  片觀之，李福添騎乘機車之擋風片破損情形相當嚴重，且事發
  位置亦有多條明顯摩擦及煞車痕跡，足見李福添騎車撞擊人行
  道之力道甚為猛烈，則該機車之左側煞車功能究係在事發前故
  障，或係因撞擊而損壞，即非無疑，況上訴人亦無法證明右側
  煞車功能事前亦已損害，李福添亦非不可以使用右側煞車，參
  諸機車破損情形，其應無煞車(駕駛人因飲酒酒精超過道路交
  通法令規定標準，已無法在寬廣之道路，沿該路段之道路弧度
  順勢略朝左側行駛)，始造成機車之嚴重破損，是上訴人僅以
  檢察官事後相驗報告書之勘驗結果(見本院卷第87頁)，左側機
  身正常，主張該機車之煞車功能在事發前即故障，導致本件事
  故發生等情，自難認有據。故李福添之死亡結果，係直接因其
  酒後駕車之行為所致一節，即堪認定。
五綜上所述，李福添確有酒後駕車之行為，且其體內所含酒精成
  分超過道路交通安全規則所定之標準，致駕駛能力及注意能力
  降低，使李福添於上開時、地駕車行駛時，未能注意沿道路弧
  度略為轉向行駛，仍按原先行駛方向逕朝正前方行駛，撞擊路
  旁設置之人行道，人車倒地而受傷死亡，故被上訴人辯稱李福
  添之死亡結果，係直接因李福添酒後駕車之行為所致，依據前
  開保險附約第15條第1項第4款約定，其無給付保險金之義務等
  情，應屬可採。從而，上訴人依據保險契約法律關係，請求被
  上訴人給付保險金100萬元，及自98年3月28日起至清償日止，
  按週年利率百分之10計算之利息，為無理由，不應准許。原審
  為上訴人敗訴之判決，及駁回其假執行之聲請，並無不合。上
  訴意旨指摘原判決不當，求予廢棄改判，為無理由，應予駁回
  。
六本件為判決基礎之事證已臻明確，兩造其餘攻擊防禦方法及所
  提證據，經本院審酌後，認為均不影響本院前揭審認結論，爰
  不逐一論駁，併此敘明。
七據上論結，本件上訴為無理由，依民事訴訟法第449條第1項、
  第78條，判決如主文。
中    華    民    國    99    年    8     月    10    日
                    民事第五庭
                        審判長法  官  李錦美
                              法  官  鍾任賜
                              法  官  黃雯惠
正本係照原本作成。
不得上訴。
中    華    民    國    99    年    8     月    11    日
                              書記官  鐘秀娥

司法院資訊處製作；財團法人民間司法改革基金會備份。
